臺北高等行政法院判決　　　　　　　　　　　　　　　九十年度訴字第四四一一號
　　　　　　　　　　　　　　　.
　　原　　　告　甲○○○
　　原告參加人　丙○○
　　　　　　　　丁○○
　　　　　　　　戊○○
　　　　　　　　己○○
　　兼右五人
　　訴訟代理人　乙○○
　　被　　　告　勞工保險局
　　代　表　人　廖碧英總經理.
　　訴訟代理人　辛○○
　　　　　　　　庚○○
右當事人間因勞保事件，原告不服行政院勞工委員會中華民國九十年六月十四日台八
十九勞訴字第四０七三四號訴願決定，提起行政訴訟。本院判決如左：
　　主  文
原告之訴駁回。
訴訟費用由原告負擔。
　　事  實
甲、事實概要：緣原告之夫劉義治以其離職退保後發現罹患塵肺症，於民國（下同）
    八十八年四月十三日檢送財團法人恩主公醫院八十八年四月九日開具之勞工保險
    殘廢診斷書、塵肺症診斷書及胸部Ｘ光片，向被告申請職業病殘廢給付，案經被
    告以八十八年四月三十日八八保給字第六０一七０五五號函核定不予給付。劉義
    治不服，申請審議，經勞工保險監理委員會以八十八年十月一日（八八）保監審
    字第二一六四號審定書，將原核定撤銷，由被告查明後另為適法之處分。復經被
    告重新審查劉義治所檢送之財團法人恩主公醫院八十九年一月十七日開具之肺功
    能檢查報告、殘廢診斷書、塵肺症診斷書及Ｘ光片，於八十九年三月九日八九保
    給字第六０一三一三０號函以劉義治殘廢程度符合勞工保險條例第五十三條附表
    即勞工保險殘廢給付標準表第四十五項第二等級，乃按該等級加給百分之五十核
    發一、五００日職業病殘廢給付，惟應扣除八十二年間以同一職業病塵肺症領取
    第七等級六六０日，即實際補發八四０日計新台幣（下同）八七五、七００元。
    劉義治不服，申請審議，經審定駁回，乃提起訴願。嗣劉義治於九十年二月十四
    日死亡，由其配偶即原告聲明承受訴願，案經行政院勞工委員會訴願決定駁回，
    遂向本院提起本件行政訴訟，經本院裁定命乙○○等人應參加原告之訴訟。
乙、兩造聲明：
　一、原告聲明：
  （一）訴願決定及原處分均撤銷。
  （二）被告應就本件按勞工保險殘廢給付標準表第四十四項第一等級之差額給付原
        告。
　二、被告聲明：駁回原告之訴。
丙、兩造之爭點：
  一、被告就塵肺症案件聘請專科醫師提供專業意見，有無不當？
  二、本件被告核定有無不合？
原告及參加人主張：
  一、根據財團法人恩主公醫院八十九年一月十七日所具勞工保險塵肺症診斷書、勞
      工保險殘廢診斷書中明確記載肺功能檢查：FVC：37％，FEV1：21％，
      FEVl/FVC：45％，殘廢程度：第四症度，無法從事任何工作，日常生活需人扶
      助。迨作完是項檢查返回居所後病勢轉劇，經常輾轉出入於加護病房與普通病
      房中，未數日即病逝，有該院病歷可查。依據劉義治當日是項殘廢診斷詳況已
      符合勞工保險殘廢給付標準表第四十四項目規定：「胸腹部臟器機能遺存極度
      障害，終身不能從事任何工作，經常須要醫護或專人周密照護者。」
  二、再者，復據被告為審理退保離職後之塵肺症患者，請領是項殘廢給付補償費，
      勞工保險監理委員會於八十八年五月七日發文八八勞保二字第０二０五０五號
      函補充，增列勞工保險局殘廢給付項目附表一「胸部臟器障害」項目欄下之附
      註四規定「塵肺症」障害等級之審定依附表二（勞工保險塵肺症障害等級肺功
      能損失程度審定標準）審定原則審定其等級。茲根據上述附表中障害項目第四
      十四項肺功能損失程度達51─100％者，亦即FVC：≦35％，FEVl：≦25％，
      FEV1/FVC：≦35％，DLCO：≦25％及該表附註：「塵肺症診斷第二症度以上者
      ，塵肺症肺功能損失程度依下列標準審定（具下列條件之一）」，對照財團法
      人恩主公醫院出具之殘廢診斷書所記載肺功能檢查結果，其中FEV1：21％即符
      合該表中所指明第四十四項目，依照該表規定應核給第一等級之殘廢給付，被
      告未依是項規定核給，是為不當。
  三、依醫師出具之塵肺症殘廢診斷書中已具明：Ｘ光影像為第四型、肺功能損失檢
      查均為最嚴重之程度，且均依賴氧氣輔助呼吸，就病狀而言，已無可資挑剔之
      處。被保險人縱有醫院專科醫師為受檢者依實出具診斷證明為依據，但當送給
      被告請領時，其審查核定權仍在被告，如今被告對核殘廢給付全部依賴聘請之
      特約醫師定給付等級，就醫理言，當然勝被告基層辦事員，然有關勞工保險法
      規、細則等行政規定，特約醫師能瞭解幾許，例如本件給付之調降給付等級事
      ，即是最佳說明。
  四、被告認劉義治之肺功能障害係因第四症度塵肺症，併有肺氣腫等肺部疾病所致
      ，惟依據財團法人恩主公醫院出具之塵肺症殘廢診斷書，均未見有上述肺氣腫
      病名或合併症之記載。縱使罹患有是項疾病，依勞工保險條例第三十四條附表
      中第八類適用職業範圍項目欄中之三，有合併症被認定之規定：「合併症，係
      指與塵肺症合併之肺結核症，及其他隨塵肺症之進展，發現塵肺症有密切關係
      之疾病。」均含蓋於塵肺症職業病範圍內。如今被告竟欲以此為籍口作為降為
      第二等級標準核付乙節，顯然不符上述各項規定。
被告主張之理由：
  一、緣被告之代表人已於九十年九月十日由郭芳煜君變更為廖碧英君，茲依法聲明
      承受訴訟，先予敘明。
  二、依勞工保險條例第五十四條規定：「被保險人因職業傷害或罹患職業病，經治
      療終止後，如身體遺存障害適合殘廢給付標準表規定之項目，並經保險人自設
      或特約醫院診斷為永久殘廢者，依同表規定之殘廢等級及給付標準，增給百分
      之五十，一次請領殘廢補償費。」又依勞工保險殘廢給付標準表之胸腹部臟器
      障害系列附註二規定，胸腹部臟器障害等級之審定：胸腹部臟器機能遺存障害
      ，須將症狀綜合衡量，永久喪失勞動能力與影響其日常生活活動或社會生活活
      動之狀況及需他人扶助之情形，比照精神、神經障害等級審定基本原則，綜合
      審定其等級。附註四規定「塵肺症」障害等級之審定：塵肺症障害亦應按照前
      述「胸腹部臟器障害」等級審定之原則，審定其等級。其中「胸腹部臟器遺存
      極度障害，終身不能從事任何工作，經常需要醫療護理或專人周密照護者」係
      屬第四十四障害項目第一殘廢等級，給付一、二００日，「胸腹部臟器機能遺
      存高度障害，終身不能從事任何工作，日常生活需人扶助者」係屬第四十五障
      害項目第二殘廢等級，給付一、０００日。同條例施行細則第八十條規定：「
      本條例第五十五條及勞工保險殘廢給付標準表未規定之事項，得由中央主管機
      關補充規定之。」復依行政院勞工委員會八十八年八月四日台八八勞保三字第
      ００三三二０九號函補充增列「勞工保險塵肺症障害等級肺功能損失程度審定
      標準」附註規定：「塵肺症診斷第二症度以上者，塵肺症肺功能損失程度依下
      列標準審定：符合FVC：六十─七十九％、FEV1：六十─七十九％、FEV1/FVC
      ：六十─七十四％、DLCO：六十─七十九％、VO2MAX：二０─二五ML/KG.MIN
      ，按勞工保險殘廢給付標準第五十二障害項目胸腹部臟器遺存障害者，給付第
      十二殘廢等級。‧‧‧」。
  三、本件劉義治以其離職退保後罹患塵肺症申請職業病殘廢給付，並檢送財團法人
      恩主公醫院八十八年四月九日開具之殘廢診斷書、塵肺症診斷書及Ｘ光片為證
      ，經被告審核，以劉義治在職加保期間已經確定罹患職業病塵肺症並於八十二
      年三月間請領職業災害殘廢給付在案，遂核定不予給付，原告不服，提起爭議
      審議，經勞工保險監理委員會審定「原核定撤銷，由勞工保險局查明後另為適
      法之處分」，經被告重新審查原告所檢送之財團法人恩主公醫院八十九年一月
      十七日開具之肺功能檢查報告、殘廢診斷書、塵肺症診斷書及Ｘ光片，以原告
      所患符合第四十五項第二等級標準，乃按該等級加給百分之五十核定一五００
      日職業病殘廢給付，扣除八十二年間以同一疾病領取第七等級六六０日，實際
      發給八四０日，揆諸首揭規定並無不合。原告不服申請審議，復經勞工保險監
      理委員會審定駁回，原告再提訴願亦經駁回在案。
  四、原告雖訴稱，其經醫師診斷之肺功能狀態，應符合殘廢給付標準表第四十四障
      害項目云云，惟查：
  （一）據被告及勞工保險監理委員會專業醫師依原告所檢附資料審查均認，原告肺
        功能障礙係因第四症度塵肺症併有肺氣腫等肺部疾病所致，綜合判定原告符
        合第四十五項第二等級。
  （二）又按勞工保險職業病殘廢給付僅係針對該職業病所造成之身體障害為補償，
        是被保險人如有因其他非該職業病導致之身體障害，於審核時自當予以排除
        ，塵肺症之殘廢給付亦應依前開原則審查，查原告係離職退保後再請領殘廢
        給付，其請領時如依所送資料顯示有因年邁所致之身體機能自然退化或其他
        非塵肺症之病變導致之身體障害（如肺結核、肺氣腫、肺炎、慢性支氣管炎
        、肺肋膜積水等任何肺部感染所遺存之肺部病灶皆有可能影響肺功能），自
        應排除上開原因所致之障害，僅就塵肺症部分為給付。復依前開法令規定，
        塵肺症障害等級之審定，應按照「胸腹部臟器障害」等級審定之原則而審定
        ，並須依各種檢查方式檢定。症度之區分基準，祗係塵肺症審定為職業病之
        基準，故規定被審定為第二症度以上者，始為勞工保險職業病，其殘廢給付
        之等級及標準，仍須依上開綜合審定原則並就肺功能損失程度之臨床症狀而
        審定之。故雖同為塵肺症患者，惟因塵肺症分布密度、塵肺症度及心肺功能
        檢查結果等均不同，給付等級自有差異。
　　理  由
一、按「被保險人因職業傷害或罹患職業病，經治療終止後，如身體遺存障害，適合
    殘廢給付標準表規定之項目，並經保險人自設或特約醫院診斷為永久殘廢者，依
    同表規定之殘廢等級及給付標準，增給百分之五十，一次請領殘廢補償費。被保
    險人領取職業傷病給付期滿，尚未痊癒，如身體遺存障害，適合殘廢給付標準表
    規定之項目，並經保險人自設或特約醫院診斷為永不能復原者，得比照前項規定
    辦理。」勞工保險條例第五十四條定有明文。又依勞工保險殘廢給付標準表胸腹
    部臟器障害系列附註二規定，胸腹部臟器障害等級之審定：胸腹部臟器機能遺存
    障害，須將症狀綜合衡量，永久喪失勞動能力與影響其日常生活活動或社會生活
    活動之狀況及需他人扶助之情形，比照精神、神經障害等級審定基本原則，綜合
    審定其等級。附註四規定，「塵肺症」障害等級之審定：塵肺症障害亦應按照前
    述「胸腹部臟器障害」等級審定之原則，審定其等級。其中「胸腹部臟器機能遺
    存顯著障害，終身不能從事工作者」係屬第四十六障害項目第三殘廢等級，給付
    八四０日；「胸腹部臟器機能遺存顯著障害，終身祇能從事輕便工作者。」係屬
    第四十七障害項目第七殘廢等級，給付標準四四０日。附註六規定：「胸腹部臟
    器遺存障害者」係指胸腹部遺存機能障害，致工作上確有明顯之阻害而由醫學上
    可予證明者，如膀胱括約肌變化所致之尿失禁或肛門括約肌不全（因斷裂等）所
    致之大便失禁者，適用第五十二項第十二級．．。再依同條例第三十四條附表即
    勞工保險職業病種類表中第八類第一項之職業病名稱為塵肺症，該表之備註勞工
    保險塵肺症審定準則，另以表定之。粉塵作業範圍及塵肺症合併症之範圍，由中
    央主管機關訂之。另依勞工保險塵肺症審定準則規定：「一：：：二塵肺症症度
    區分基準：（從事粉塵作業之被保險人，依其塵肺檢定檢查之結果，依左表所列
    區分為第一症度至第四症度，依此區分，被審定為第二症度以上者，為勞工保險
    職業病）。．．三勞工保險塵肺症之檢定，依左列各項檢查之施行審定之：
    （一）Ｘ光攝影檢查（全胸部直接或特殊攝影者）。（二）粉塵作業經歷調查。
    （三）胸部臨床檢查。(四)結核精密檢查．．（四）心肺功能檢查．．（六）其他
    檢查．．。」復依八十八年五月七日台八十八勞保二字第０二０五０五號函補充
    、增列勞工保險殘廢給付項目，附表二「勞工保險塵肺症障害等級肺功能損失程
    度審定標準」附註規定，塵肺症診斷第二症度以上者，塵肺症功能損失程度依下
    列標準審定，符合FVC：六十─七十九％、FEV1：六十─七十九％、FEV1/ FVC：
    六十─七十四％、DLCO：六十─七十九％、VO2MAX：二十─二十五ML/KG.MIN，
    按勞工保險殘廢給付標準第五十二項「胸腹部臟器遺存障害者。」發給第十二等
    級給付；符合FVC：五十一─五十九％、FEV1：四十一─五十九％、FEV1/FVC：
    五十一─五十九％、DLCO：四十一─五十九％、VO2MAX：十五─二十ML/KG.MIN
    ，按勞工保險殘廢給付標準表第四十七項「胸腹部臟器機能遺存顯著障害，終身
    祇能從事輕便工作者。」發給第七級給付；符合FVC：四十一─五十％、FEV1：
    三十一─四十％、FEV1/FVC：四十一─五十％、DLCO：三十一─四十％，按勞工
    保險殘廢給付標準表第四十六項「胸腹部臟器機能遺存顯著障害，終身不能從事
    工作者。」發給第三等級給付。‧‧‧註：１FEV1：第一秒分時肺活量。２FVC
    ：用力肺活量。３DLCO：氣體交換，肺瀰散功能。４VO2MAX：最高耗氧量。５上
    開標準參考美國醫學會、美國胸腔醫學會肺部障害分類及我國內政部殘障鑑定手
    冊。6.塵肺症必需Ｘ光確認為第二症度以上者，可依肺功能標準確實描述臨床症
    狀並註明符合殘廢給付之等級。至行政院勞工委員會八十八年八月四日台八十八
    勞保三字第００三三二０九號函僅就前揭行政院勞工委員會八十八年五月七日台
    八八勞保二字第０二０五０五號函補充之標準表酌作文字調整，將原標準表之「
    塵肺症症度診斷為第二症度以上者」從第五十二項障害項目一欄調至附註欄，以
    杜疑義，二者實質內容未有差異。
二、本件劉義治生前已離職退保後，於八十八年四月十三日檢送財團法人恩主公醫院
    同年四月九日開具之勞工保險殘廢診斷書、塵肺症診斷書及其胸部Ｘ光片，向被
    告申請職業病殘廢給付。案經被告以八十八年四月三十日八八保給字第六０一七
    ０五五號函核定劉義治前於在職加保期間已經確定罹患職業病塵肺症並於八十二
    年三月間請領職業病殘廢給付在案，其離職退保後再就同一事由請領塵肺症殘廢
    給付，不予給付。劉義治不服，申請審議，經勞工保險監理委員會以八十八年十
    月一日（八八）保監審字第二一六四號審定書，將原核定撤銷，由被告查明後另
    為適法之處分。復經被告重新審查劉義治所檢送之財團法人恩主公醫院八十九年
    一月十七日開具之肺功能檢查報告、殘廢診斷書、塵肺症診斷書及Ｘ光片，於八
    十九年三月九日八九保給字第六０一三一三０號函以劉義治殘廢程度符合勞工保
    險條例第五十三條附表即勞工保險殘廢給付標準表第四十五項第二等級，乃按該
    等級加給百分之五十核發一、五００日職業病殘廢給付，惟應扣除八十三年間以
    同一疾病領取第七等級六六０日，即實際補發八四０日計八七五、七００元。劉
    義治不服，申請審議，經審定駁回，乃提起訴願。嗣劉義治於九十年二月十四日
    死亡，由其配偶即原告聲明承受訴願，經行政院勞工委員會訴願決定駁回在案。
三、茲就本件爭點敘述如下：
（一）按勞工保險局組織條例於八十四年十一月八日經總統華總（一）義字第八七五
      五號令制定公布，其中第十一條第二項規定：「本局得視業務需要聘用兼任醫
      師十二人至二十人及財務專業人員五人至十人。」勞工保險職業病殘廢給付僅
      係針對該職業病所造成之身體障害為補償，是被保險人如有因其他非該職業病
      導致之身體障害，於審核時自當予以排除，塵肺症係職業病，其殘廢給付亦應
      依前開原則審查。塵肺症殘廢給付，須就被保險人所檢送之殘廢診斷書、塵肺
      症診斷書及胸部Ｘ光片綜合研判審查，前開資料之判讀涉及高度之醫學專業知
      識，被告之人員既非專業人士，如無借重專科醫師提供醫學專業知識，勢難行
      使審核之職權，是被告依上開規定聘用專業醫師提供意見俾利審查，原為此類
      案件必然之需求，自有其法律之依據，並無不當。
（二）查劉義治前於在職加保期間已經確定罹患職業病塵肺症並於八十二年三月間請
      領職業病殘廢給付在案，其離職退保後再就同一事由請領塵肺症殘廢給付，其
      再次請領時如依所檢送資料顯示有因身體機能自然退化或其他非塵肺症之病變
      導致之身體障害例如：肺結核、肺氣腫、肺炎、慢性支氣管炎、肺肋膜積水等
      ，任何肺部感染所遺存之肺部病灶，皆有可能影響肺功能，自應排除上開原因
      所致之障害，而僅就塵肺症部分為給付。雖原告主張劉義治係塵肺症第四症度
      ，且財團法人恩主公醫院八十九年一月十七日出具之勞工保險殘廢診斷書記載
      肺功能檢查之數據其中FEV1為：21％，符合前揭「勞工保險塵肺症障害等級肺
      功能損失程度審定標準」之第四十四項，應核給第一等級之殘廢給付云云。惟
      查，依勞工保險殘廢給付標準表胸腹部臟器附註一、胸腹部臟器障害等級之審
      定：胸腹部臟器機能遺存障害，須將症狀綜合衡量，永久喪失勞動能力與影響
      其日常生活活動或社會生活活動之狀況及需他人扶助之情形，比照精神、神經
      障害等級審定基本原則、綜合審定其等級。．．四、「塵肺症」障害等級之審
      定：塵肺症障害亦應按照前述「胸腹部臟器障害」等級審定之原則，審定其等
      級。因此，塵肺症殘廢等級之審定，並不以單一數據為認定基準，此參照行政
      院勞工委員會八十九年三月二十二日函釋鑑於因塵肺症肺功能損失程度宜由醫
      學專業鑑定，而將「勞工保險塵肺症障害等級肺功能損失程度審定標準」附註
      欄規定「具下列條件之一」刪除自明，是以仍須將症狀綜合衡量，永久喪失勞
      動能力與影響其日常生活活動或社會生活活動之狀況及需他人扶助之情形，綜
      合審定其等級。本件被告交由特約專業醫師提供意見，並經劉義治複檢，再由
      被告將其八十九年一月十七日診斷書所載「肺功能檢查：FVC：37％，FEV1：
      21％，FEVl/FVC：45％，殘廢程度：第四症度，無法從事任何工作，日常生活
      需人扶助。」（並未達經常需要醫療護理或專人周密照護程度），並因另罹肺
      氣腫影響肺功能，故予調降給付之等級，憑以綜合判斷塵肺症對劉義治造成之
      障害程度，依勞工保險塵肺症障害等級肺功能損失程度審定標準」附註之具體
      審核標準審查結果，以首揭標準表第四十五項第二等級加給百分之五十核發一
      、五００日職業病殘廢給付，應符合勞工保險條例第五十三條附表二「勞工保
      險殘廢給付標準表」關於塵肺症按照胸腹部臟器障害等級審定原則之規範目的
      。至原告所稱作完是項檢查返回居所後病勢轉劇，經常輾轉出入於加護病房與
      普通病房中，未數日即病逝一節，經查，劉義治係提出恩主公醫院八十九年一
      月十七日出具之勞工保險殘廢診斷書申請，而其係於九十年二月十四日死亡，
      期間相隔年餘，其死亡前症狀加劇，為必然現象，是被告就其提出之殘廢診斷
      書等資料據以審查核定，要無不合。
四、綜上所述，原處分並無不合，審議審定及訴願決定遞予維持，亦無不當。原告徒
    執前詞，訴請撤銷訴願決定及原處分，並請求改依勞工保險殘廢給付標準表第四
    十四項第一等級給付原告，為無理由，應予駁回。
據上論結，原告之訴為無理由，爰依行政訴訟法條第九十八條第三項前段，判決如主
文。
中　　華　　民　　國　 　九十一   　年   　　六 　    月　  　十八　　　日
                 臺 北 高 等 行 政 法 院   第 五 庭
                                審 判 長 法  官　張瓊文
                                         法  官　劉介中
                                         法  官  黃清光
右為正本係照原本作成。
如不服本判決，應於送達後二十日內，向本院提出上訴狀並表明上訴理由，如於本判
決宣示後送達前提起上訴者，應於判決送達後二十日內補提上訴理由書（須按他造人
數附繕本）。
中　　華　　民　　國　 　九十一   　年   　　六 　    月　  　十八　　　日
                                         書記官  楊子鋒
